最高法院刑事判決　　　　　　　　　　　　　　　九十一年度台上字第三六○○號
　　上　 訴　 人　台灣高等法院檢察署檢察官
　　上訴人即被告　甲○○
右上訴人等因被告強盜案件，不服台灣高等法院中華民國九十一年四月十日第二審更
審判決 (九十一年度重上更(三)字第一○號，起訴案號：台灣桃園地方法院檢察署八十
八年度偵字第一○○○三、一五○七九號) ，提起上訴，本院判決如左：
    主  文
原判決撤銷，發回台灣高等法院。
    理  由
本件原判決認定：上訴人即被告甲○○（下稱被告）於民國八十八年二月間，因賭博
輸錢，遂與徐千訓（另案處理）謀議強盜他人之財物，而於同月二十日凌晨，由被告
駕駛其所有ＧＧ｜二七八二號自用小客車搭載徐千訓繞行於新竹市區，以尋找強盜之
對象，同日凌晨二時許，行經新竹市○○路二六八號「花祺大飯店」前時，適遇被告
先前在該飯店任職時所認識之張玉璐正欲駕駛其所有之Ｑ六｜六一五八號自用小客車
離去。被告向徐千訓表示張玉璐係應召女郎很有錢，二人乃共同意圖為自己不法之所
有決意對張玉璐強盜，而由被告駕車載同徐千訓尾隨張玉璐至新竹市○○街四十三號
之「松儷賓館」，見張玉璐停車進入該賓館後，渠等亦在附近停車，推由與張玉璐不
相識之徐千訓持其所有之寬邊膠帶一捲，在旁守候，被告因怕被張玉璐認出，單獨意
圖為自己不法之所有，竊取一頂置於附近機車上之安全帽戴上，站在對街守候。同日
凌晨三時許，張玉璐步出「松儷賓館」，正欲駕車離去時，徐千訓立即上前掐住張玉
璐脖子，喝令不得呼叫，並將之推入Ｑ六｜六一五八號車後座，以預藏之膠帶貼住其
眼、口，及捆綁雙手，致使不能抗拒後，由被告駕車駛往新竹科學園區，途中被告在
該車之前座劫得約新台幣（下同）二千元，徐千訓則於後座劫得張玉璐之皮包一個，
內有現金約七、八千元；0000000000號行動電話一具；富邦商業銀行（下
稱富邦銀行）000000000000號金融卡、上海商業儲蓄銀行（下稱上海銀
行）三八五六四五號金融卡、聯邦商業銀行（下稱聯邦銀行）0000000000
00號金融卡各一張，並問出該三張金融卡之密碼。被告等二人即基於概括之犯意，
共同意圖為自己不法之所有，由被告駕車於同日凌晨四時四十四分九秒許，同往新竹
市○○路三十四號玉山商業銀行，以富邦銀行金融卡由自動付款設備之自動櫃員機提
領二萬元（詳如原判決附表一所示）後，返回「松儷賓館」附近原停車處，二人商議
由被告駕駛其自己之前揭汽車，持所劫得之金融卡至其他銀行提領現金，徐千訓則駕
駛張玉璐之汽車押解張玉璐至新竹市○○路○段東光橋下等候。被告即駕車至新竹市
○○路二五六號國際商業銀行竹蓮分行，於同日凌晨四時五十七分、五十八分、五十
九分，以上海銀行金融卡，自櫃員機接續提領二萬元、二萬元及一萬二千元，合計五
萬二千元（詳如原判決附表二所示），再駕車至東光橋下與徐千訓會合。惟徐千訓於
東光橋下等候被告時，因張玉璐表示很痛苦，徐千訓遂將其眼、口之膠帶撕開，待徐
千訓下車欲與被告會面時，張玉璐突由後座坐起而看見被告之面貌，渠等因恐事跡敗
露，徐千訓乃提議殺人滅口，經被告同意後，徐千訓再度將張玉璐之眼睛貼上，並駕
駛張玉璐之汽車離開，被告則駕駛其自己之汽車尾隨於後，共同尋找殺人地點，於途
經竹北交流道附近時，被告將自己之車輛停下，改駕駛張玉璐之汽車，徐千訓則坐於
後座控制張玉璐，沿西部濱海公路（下稱西濱公路）北上，找尋適當之殺人地點，迨
車行至桃園縣新屋鄉笨港國小附近一廢棄之石棉瓦屋時，徐千訓示意被告停車，經下
車察看後，認為該處適於殺人，即囑被告將汽車駛至西濱公路守候，而推由徐千訓將
張玉璐拖至石棉瓦屋內，以張玉璐之大衣腰帶勒死張玉璐，並將屍體置於該屋內之凹
洞內，再以保麗龍塊覆蓋，以掩人耳目。徐千訓步回西濱公路與被告會合後，二人即
駕車駛回先前竹北交流道停車處，分別駕駛張玉璐及被告之汽車，駛往新竹科學園區
附近之「古奇峰」，由徐千訓將劫得之車輛棄置於該處，二人隨即返回新竹市○○路
○段四十四巷四號被告之租住處。迨同日晚上八時許，被告詢問徐千訓：「張玉璐之
屍體尚未處理掉，是否妥當？」，徐千訓乃提議將張玉璐之屍體以松香水淋澆後放火
燒燬，二人乃另行起意，共同決意毀屍滅跡，重返上開陳屍地點，由徐千訓獨自攜帶
松香水下車燒燬屍體（被告損壞屍體部分，業經判刑確定）。翌（二十一）日上午十
時許，二人又駕車同往現場察看，見張玉璐之屍體已成白骨後，方返回新竹市區，二
人仍承前犯意，由被告持前揭劫得之富邦銀行金融卡，至華僑商業銀行、世華商業銀
行之櫃員機，提領二萬元、二萬元及一萬三千元（詳如原判決附表三所示）。翌日凌
晨三時三十分許，二人又持張玉璐之上海銀行金融卡至新竹市○○路○段二九三號之
華信商業銀行新竹分行，由被告接續二次，自櫃員機提領二萬元及二千元（詳如原判
決附表四所示）。嗣二人因恐密集提領易被發覺，乃推由被告至位於新竹市○○街二
五四號之「菲力貓遊樂場」，持前揭劫得之三張金融卡委託不知情之何建熹代為提領
，何建熹又轉託不知情之李建成提領。李建成乃於同日，至新竹市○○路三二一號華
僑銀行，以聯邦銀行金融卡，自櫃員機接續提領七次，計五千元一次、二萬元五次及
一萬五千元一次，共盜領十二萬元，李建成取得後隨即交由何建熹轉交被告。總計以
前述不正之方法，共盜領二十六萬七千元等情。因而撤銷第一審關於共同強劫而故意
殺人部分之判決，依牽連犯改判論處被告共同強盜而故意殺人（處無期徒刑，褫奪公
權終身）罪刑，固非無見。
惟查：(一)有罪之判決書，對於被告有利之證據不採納者，應記載其理由，刑事訴訟法
第三百十條第二款定有明文。原判決認定：被告與徐千訓共同強盜張玉璐之財物後，
因張玉璐看見被告之面貌，二人因恐事跡敗露，徐千訓乃提議殺人滅口，經被告同意
後，將張玉璐載至桃園縣新屋鄉笨港國小附近之廢棄屋，由徐千訓下手將之殺害，因
認被告應就強盜而故意殺人之全部行為負責。惟被告始終否認有殺人之犯意，並辯稱
前往廢棄屋途中，係由徐千訓開車，伊一路上均勸解徐千訓釋放張玉璐，不要為了錢
財殺人，嗣徐千訓單獨起意將被害人殺害，已逾越共同強盜之範圍。而徐千訓對於被
告是否同意殺人？有無勸解其釋放被害人？何人開車尋找殺人地點？則前後所供不一
。從而被告之前揭辯解是否屬實？徐千訓前後兩歧之供述，何者為可採？乃關鍵之所
在。本院前三次發回意旨均指出，應予釐清，並敘明取捨證據之理由。原判決雖已就
第二次更審前，雙方之供述，予以論斷。但第三次更審時，徐千訓另又供稱：被告在
東光橋要伊放人；伊提議殺人時，被告沒有同意，當時被告確實反對殺人；被告有說
不要為了錢傷人命；以前是因被告供出伊參予本案，為拉下被告，故隨便講；我下車
時，被告叫我放人，我說好，進入石棉瓦屋時，我心裏還在想是否殺被害人；被告在
車上問我，殺人難到不會被發現嗎？我說我二哥已經失蹤很久了，還不是找不到（見
原審更(三)卷第四十六頁、第四十九頁、第五十頁、第五十一頁、第一○七頁、第一○
八頁）。上開有利於被告之供述，縱屬迴護之詞而不可採信，仍應記載其理由；乃原
判決未予採納，復未說明不予採納之理由，自難昭折服。(二)原判決事實認定：被告於
八十八年二月間，因賭博輸錢，即與徐千訓「謀議」強盜他人之財物。理由並說明：
被告之強盜行為，早有預謀，所辯臨時起意，不可採信等情。係以被告於警訊時承認
：「因為當時快過年了，我們身上都沒有錢，徐千訓說要邀我去大幹一票」；及於第
一審法院供稱：「八十八年二月十九日晚間，伊駕駛ＧＧ｜二七八二號自用小客車附
載徐千訓，到了花祺飯店看到張玉璐走出來，遂向徐千訓說張玉璐是做應召工作的，
就尾隨張玉璐的座車到松儷賓館」等語，引為被告與徐千訓事先有預謀，「計劃要大
幹一票」之證據（見原判決第一面事實一第一至二行、第八面第七至九行、第十一至
十五行、第九面第八至九行）。惟依卷內資料，被告於警訊時係供稱：「因為當時快
過年了，我們身上都沒有錢，徐千訓說要邀我去大幹一票，『我說別傻了』」（見偵
字第一○○○三號卷第五頁）；於第一審法院則供稱：「八十八年二月十九日晚上，
我開ＧＧ｜二七八二號自用小客車載徐千訓到街上閒逛，『並沒有事先計劃要大幹一
票』，到了花祺飯店看到張玉璐從飯店走出來，……我在車內向徐千訓說此女是做應
召工作的，我們就尾隨張玉璐的車，……到松儷賓館」（見第一審卷第七十一頁背面
）。其中警訊時所謂「我說別傻了」，依其語意，尚難即解為已經允諾徐千訓所提議
「去大幹一票」之要約；至於在第一審法院，則已辯稱「並沒有事先計劃要大幹一票
」。乃原判決於引用前揭供述採為證據時，僅擷取部分語句，而忽略「我說別傻了」
、「並沒有事先計劃要大幹一票」等關鍵文字，致與原意相齟齬；從而以該不完整之
片段，逕採為被告與徐千訓事先有預謀，「計劃要大幹一票」之證據，亦難昭折服。
(三)原判決認定，被告與徐千訓於八十八年二月二十一日凌晨三時三十分許，持張玉璐
所有之上海銀行金融卡至新竹市○○路○段二九三號之華信商業銀行新竹分行，由被
告接續二次，自櫃員機提領二萬元及二千元詳如原判決附表四所示（見原判決第五面
第四至八行、第二十四面附表四）。惟依卷內資料，被告係持張玉璐所有之上海銀行
金融卡，於八十八年二月二十二日在華信商業銀行新竹分行之櫃員機，提領二千元（
見偵字第一○○○三號卷第一八九頁，櫃員機提領編號 ATＺ0000000000）；及於同日
持張玉璐所有另一張聯邦銀行之金融卡，在同一櫃員機，提領二萬元（見同上偵查卷
第一九二頁，行次，櫃員機提領編號 ATＺ0000000000）。原判決認定之事實（即提
領日期及是否使用同一張金融卡），與卷內證據資料不相適合。(四)刑事訴訟法第九十
五條第一款規定：訊問被告應先告知犯罪嫌疑及所犯所有罪名，罪名經告知後，認為
應變更者，應再告知。本件竊盜罪部分，並不在檢察官起訴之範圍內。原判決雖說明
，竊盜部分與其他科刑部分，有裁判上一罪關係，為起訴效力所及，應一併加以裁判
；並以第一審法院未於審判期日依刑事訴訟法第九十五條第一款規定，告知擴張（即
竊盜）之罪名，據為撤銷之原因（見原判決第二十面第二至三行、第十七至十八行）
。但原審法院於審判期日，亦未依前揭規定告知所犯所有罪名，使被告得適切行使法
律所賦予之防禦權，亦有違誤。以上或為檢察官、被告上訴意旨指摘所及，或為本院
得依職權調查之事項，應認原判決仍有撤銷發回更審之原因。又原判決認為有裁判上
一罪關係之竊盜、以不正方法由自動付款設備取得他人之物部分，基於審判不可分原
則，併予發回。另不知情之李建成究係於八十八年二月二十一日或二十二日，持聯邦
銀行之金融卡，在華僑銀行之櫃員機為被告接續提領七次（即五千元一次、二萬元五
次及一萬五千元一次），共計十二萬元。卷內之「存款被盜領紀錄」與「聯邦銀行查
詢清單」關於日期之記載，不相符合（見偵字第一○○○三號卷第一九○頁、第一九
二頁），究竟何者為正確，案經發回，併予查明。
據上論結，應依刑事訴訟法第三百九十七條、第四百零一條，判決如主文。
中      華      民      國    九十一    年      六      月    二十七    日
                              最高法院刑事第十一庭
                                  審判長法官  呂  潮  澤
                                        法官  白  文  漳
                                        法官  陳  世  雄
                                        法官  孫  增  同
                                        法官  林  開  任
      右正本證明與原本無異
                                              書  記  官
中      華      民      國    九十一    年      七      月      二      日
